【裁判字號】    97,訴,291
【裁判日期】    970516
【裁判案由】    毒品危害防制條例
【裁判全文】
臺灣桃園地方法院刑事判決               97年度訴字第291號
公  訴  人  臺灣桃園地方法院檢察署檢察官
被      告  甲○○
選任辯護人  李韶生律師
上列被告因毒品危害防制條例案件，經檢察官提起公訴（96年度
偵字第16135 號），本院判決如下：
    主  文
甲○○無罪。
    事實及理由
一、本件公訴意旨略以：被告甲○○明知愷他命（Ketamine，又
    稱K 他命）係毒品危害防制條例所列管之第三級毒品，非經
    許可，不得販賣、意圖販賣而持有或轉讓，竟仍意圖販賣，
    而於民國96年6 月21日晚間10時許，在臺北市○○○路「LU
    XY舞廳」內，以新臺幣（下同）110,000 元之代價，向真實
    姓名年籍不詳、綽號「阿民」之成年男子購買總重約180 公
    克之第三級毒品愷他命3 大包後，欲伺機出售以圖利。嗣於
    96 年6月23日凌晨0 時許，為警於桃園縣桃園市鎮○街42號
    之「怡園賓館605 室」內當場查獲，並扣得愷他命3 大包及
    摻有愷他命之香煙1 支，因認被告涉犯有毒品危害防制條例
    第5 條第3 項之意圖販賣而持有第三級毒品罪嫌等語。
二、按犯罪事實應依證據認定之，無證據不得認定犯罪事實；不
    能證明被告犯罪者，應諭知無罪之判決，刑事訴訟法第 154
    條第2 項及第301 條第1 項分別定有明文。又按刑事訴訟法
    上所謂認定犯罪事實之證據，係指足以認定被告確有犯罪行
    為之積極證據而言，如未能發現相當證據或證據不足以證明
    ，自不能以推測或擬制之方法，以為裁判基礎，最高法院29
    年上字第3105號及40年臺上字第86號分別著有判例要旨可資
    參照。復按刑事訴訟上證明之資料，無論其為直接或間接證
    據，均須達於通常一般之人均不致有所懷疑，而得確信其為
    真實之程度，始得據為有罪之認定，若其關於被告是否犯罪
    之證明未能達此程度，而有合理懷疑之存在，致使無從形成
    有罪之確信，根據「罪證有疑，利於被告」之證據法則，即
    不得遽為不利被告之認定，最高法院76年臺上字第4986號亦
    著有判例意旨可資參照。再依刑事訴訟法第154 條所規定之
    無罪推定原則及證據裁判原則，並非僅為被告個人之訴訟利
    益而設，尤其重在發現真實以求國家刑罰權之正確行使。若
    無足可證明被告從事犯罪構成要件之積極證據，無論假定某
    一被告為犯人而命其自證無罪，藉以過濾及鎖定特定犯罪人
    ，或推測被告涉及之某項罪名，而依其自辯過程蒐求該被告
    生活經歷資料，藉以判斷其究竟有無構成特定犯罪，俱非法
    之所許。
三、本件公訴人認被告甲○○涉犯有毒品危害防制條例第5 條第
    3 項之犯行，無非係以本案扣案之愷他命數量龐大，衡情並
    非僅係單純供被告個人施用，且被告就購買愷他命之金錢來
    源供述不清等情為其主要論據。而被告固坦承有於上揭所述
    時、地為警查獲，並扣得愷他命3 大包，惟堅決否認有何意
    圖販賣而持有之犯行，與辯護意旨同辯以：被告自查獲前 1
    年許即開始有施用愷他命之習慣，每天約施用5 至10公克，
    且被告有固定工作，每月薪資達60,000元以上，故扣案之愷
    他命均係以其存款購得並供自己施用，又本案並未同時查獲
    有被告意圖販賣之對象、工具或通聯紀錄等物可資佐證，自
    不得遽此即謂其持有愷他命係為意圖販賣等語。經查：
    (一)本案扣案之白色細晶體3 包及香煙1 支經送內政部警政署
      刑事警察局鑑定之結果，白色細晶體3 包均含有愷他命成
      分（驗餘合計淨重178.85公克，空包裝總重5.58公克，純
      度96% ，驗前總純質淨重171.77公克）；而香煙1 支亦含
      有愷他命成分，有該局96年7 月18日刑鑑字第0960099483
      號鑑定書1 份在卷可稽，又因香煙與殘留其上之愷他命已
      無法析離，是堪認扣案之白色晶體3 包及香煙1 支確屬毒
      品危害防制條例第2 條所規定之第三級毒品無訛，核先敘
      明。
    (二)被告於本院審理中，已堅決否認其購買愷他命具有販賣之
      意圖，辯稱愷他命均係為供自己施用，且係因大量購買，
      得以較便宜之代價取得（平常購買1 公克為1,000 元，本
      案則係1 公克700 元），而其每天需施用5 至10公克之愷
      他命等語，與其先前於警詢及偵查之供述均互核大致相符
      ，且被告乃係辯稱其係將愷他命摻入香煙中加以施用，而
      本案查扣物中，亦確有摻有愷他命之香煙1 支，再參以被
      告為警查獲並採集尿液後，將尿液送請台灣檢驗科技股份
      有限公司鑑定結果，亦呈現「Ketamine」陽性反應，有該
      公司96年8 月8 日出具之濫用藥物尿液檢驗報告及桃園縣
      政府警察局桃園分局被採尿人姓名編號對照表各1 紙在卷
      可憑，足認被告確有施用愷他命之事實；再復以單次大量
      購買物品可取得較高之優惠，此亦為社會交易常情，則其
      辯稱所購買之愷他命係供自身施用，且因大量購買得以較
      便宜價格取得，始1 次購買如此數量之愷他命一節，即非
      虛妄。公訴意旨雖謂依被告之供述，其自本案被查獲前 1
      年起即有施用愷他命之習慣，每天約施用5 至10公克之愷
      他命，則依平常價格每公克1,000 元計算，其每月至少需
      花費150,000 元於施用愷他命之上，以被告之薪資所得，
      並不足以負擔，堪證被告所辯其係愷他命之重癮施用者，
      顯屬虛構等語，惟被告於本院審理中亦辯稱其所謂每天需
      施用5 至10公克，係指若身上有較多閒錢之時，反之，則
      施用較少之數量，甚至不施用亦可，並未係指每日均必施
      用此等數量不可等語，是公訴人以此為由，謂被告上開辯
      稱每日需施用5 至10公克愷他命之情顯屬虛構，容有誤會
      。
    (三)公訴意旨另謂被告辯稱之購買愷他命金錢來源前後不一，
      ，則是否於被告供述之時間購買，已有疑義，且依其所辯
      ，愷他命係其在被查獲前1 日於「LUXY舞廳」中向「阿民
      」購得，並隨即施用5 公克，嗣又於翌日投宿於「怡園賓
      館」時，再施用5 公克，約3 至5 個小時後，員警即前來
      臨檢並查獲，則被告乃係於購得愷他命之半小時內先施用
      5 公克，後再於被查獲前當日，每小時施用1 次，每次約
      1 公克，如此施用數量亦不合常情等語，然被告上開所辯
      ，尚與其所供稱之每日需施用5 至10公克愷他命一節並無
      出入，且「Ketamine為鎮痛、麻醉劑，‧‧‧，其使用最
      大量（致命量）因個人體質、代謝情況、接觸時間長短及
      對藥物的耐藥性等因素不同，依個案而異‧‧‧」，此業
      經行政院衛生署管制藥品管理局函釋甚明，有該局93年12
      月10日管檢字第0930011789號函附卷可憑，是尚無法遽認
      定被告上開所辯之每日施用量必然不合常情；又縱被告就
      購買金錢來源之供述雖前後有所出入，然此或係因記憶不
      清所致，仍不足以據此即謂被告於購買扣案之愷他命後已
      萌生販賣以營利之意圖。
    (四)綜上，本案於查獲之際，除愷他命3 包及香煙1 支外，並
      未同時查獲有任何分裝袋或磅砰等物，是依卷內所示資料
      ，尚無法使通常一般之人均不致有所懷疑，而得確信被告
      涉犯意圖販賣而持有第三級毒品罪為真實之程度。此外，
      復查無其他積極證據足證被告確有公訴人所指犯行，揆諸
      上開說明，即不得證明被告犯罪，而應為無罪之諭知，以
      昭審慎。末公訴意旨雖認被告係意圖販賣而購入扣案之愷
      他命，然若此，則被告應係涉犯毒品危害防制條例第4 條
      第3 項之販賣毒品罪，惟因亦查無證據足認被告於購入扣
      案愷他命之際，即具有販賣之意圖，是自亦不得認定被告
      此部分之犯罪事實，附此敘明。
    (五)按違禁物或專科沒收之物得單獨宣告沒收，刑法第40條第
      2 項固有明文。惟按查獲之第一、二級毒品及專供製造或
      施用第一、二級毒品之器具，不問屬於犯人與否，均沒收
      銷燬之；查獲之第三、四級毒品及製造或施用毒品之器具
      ，無正當理由而擅自持有者，均沒入銷燬之，但合於醫藥
      、研究或訓練之用者，得不予銷燬，毒品危害防制條例第
      18條第1 項亦定有明文。另按依毒品危害防制條例第18條
      第1 項規定，經查獲無正當理由而擅自持有第三、四級毒
      品及製造或施用毒品之器具者，由查獲機關予以沒入銷燬
      之，毒品危害防制條例施行細則第11條之1 訂有明文。參
      諸其立法理由，係鑑於持有及施用第三、四級毒品均未科
      以刑事罰，為免實務上對於毒品危害防制條例第18條第 1
      項之適用產生爭議，始明定之意旨，顯係有意區別查獲之
      第一、二級毒品與查獲之第三、四級毒品之處分程序，準
      此，查獲之第三、四級毒品，依該條規定僅能依行政處分
      之「沒入銷燬」程序處理，要不得由裁判機關諭知「沒收
      銷燬」之刑事處分。準此，本案扣案之愷他命為第三級毒
      品，而毒品危害防制條例第11條之1 既未對單純持有第三
      級毒品之行為科以刑罰，又僅針對無正當理由而擅自持有
      之行為為禁止對象，可見愷他命尚非被絕對禁止持有，且
      被告未因此項行為而構成犯罪，自非當然屬違禁物（最高
      法院95年臺上字第911 號判決意旨參照），而不得由裁判
      機關諭知「沒收銷燬」之刑事處分，亦無從依刑法第40條
      第2 項宣告沒收之餘地，而應由聲請人依行政處分之「沒
      入銷燬」程序處理，是爰不就扣案之第三級毒品愷他命單
      獨宣告沒收銷燬之，再予敘明。
據上論斷，應依刑事訴訟法第301 條第1 項前段，判決如主文。
本案經檢察官董良造到庭執行職務。
中    華    民    國    97    年     5    月    16    日
                    刑事第十庭  審判長法  官   江德民
                                      法  官   陳世旻
                                      法  官   蘇昌澤
以上正本證明與原本無異。
如不服本判決，應於判決送達後10日內向本院提出上訴狀（應附
繕本），其未敘述上訴理由者，應於上訴期間屆滿後20日內補提
理由書狀於本院，上訴於臺灣高等法院。
                                     書記官    田宜芳
中    華    民    國    97    年    5     月    21    日


司法院資訊處製作；財團法人民間司法改革基金會備份。
